---
title: "Clase 3: Uso de datos y estadísticas básicas"
subtitle: "Introducción a la estadística para análisis de datos"
format: pdf
author: "Fundación SOL"
date: 11/14/2024
date-format: "dddd, D MMM , YYYY"
theme: superhero
echo: true
---
<!--format:
      revealjs:
        smaller: true
        scrollable: true -->

## Aprendamos sobre estadísticas descriptivas básicas

Como hemos mencionado en clases, R dispone de múltiples *data frames* pre-cargadas. Estas "bases de datos" permiten realizar ejercicios para probar algunas funcionalidades de R. En este caso, recurriremos a la tabla [*air quality*](https://stat.ethz.ch/R-manual/R-devel/library/datasets/html/airquality.html). 

La función data() nos informa respecto a las bases de datos disponibles. 

```{r}
data() 
```

Guardamos la tabla *air quality* como data frame, con el nombre aire. 

```{r}
aire<-as.data.frame(airquality)
```

Extraemos la variable temperatura y creamos un vector. 

```{r}
temp<-as.vector(aire$Temp)
```

Convertimos la temperatura de Farenheit a Celcius, aplicando una fórmula.

```{r}
temperatura = (temp-32) / 1.8 
```

Al observar los datos, a simple vista, resulta complejo poder comprender la información. R cuenta con algunas herramientas que nos ayudarán a una inspección rápida de nuestros datos de temperatura. 

```{r}
temperatura
```

Podemos, por ejemplo, recurrir a la función *summary* para obtener 6 estadísticos descriptivos que nos ayudarán a interpretar los datos. 

```{r}
summary(temperatura)
```

También podemos extraer los estadísticos de forma directa. Primero obtenemos el promedio o media.

Media: Se calcula mediante la suma de un conjunto de valores dividida entre el número total de sumandos.

```{r} 
mean(temperatura)
```

Luego obtenemos la mediana. 

Mediana: Corresponde al valor central de la distribución al ordenar los datos de mayor a menor. 

```{r}
median(temperatura)
```

La varianza: corresponde a una medida de dispersión de los datos en relación a la media. Como en su fórmula se eleva al cuadrado no está en la misma unidad de medida que los datos. 

```{r}
var(temperatura)
```

La desviación estándar: Corresponde a una medida de desviación alternativa a la varianza, medida en la misma unidad que los datos. 

```{r}
sd(temperatura)
``` 

Luego obtenemos la Moda, recurriendo a una fórmula. (No profundizaremos en esto por el momento)

Moda: Es el valor que más se repite.

```{r}
Mode <- function(x, na.rm = FALSE) {
  if(na.rm){
    x = x[!is.na(x)]
  }

  ux <- unique(x)
  return(ux[which.max(tabulate(match(x, ux)))])
}

Mode(temperatura)
```

Mínimo 

```{r}
min(temperatura)
``` 

Máximo

```{r}
max(temperatura)
```

Cuantiles de distribución (25%): Nos permiten una primera noción sobre la distribución de los datos. 

```{r}
quantile(temperatura)
```

Histograma: nos permite analizar visualmente la distribución de frecuencia los datos.  

```{r}
hist(temperatura)
```

Lo comparamos con una curva normal para objetos de análisis. Una curva normal o distribución de Gauss es una distribución de probabilidad muy frecuente en la estadística y se asocia con la ley de los grandes números. Al ser una distribución típica, permite comparar para encontrar "distorsiones". 

```{r}
x <- seq(-4, 4, length=100)
```

```{r}
y <- dnorm(x)
```

```{r}
plot(x,y, type = "l", lwd = 2, axes = FALSE, xlab = "", ylab = "")
axis(1, at = -3:3, labels = c("-3s", "-2s", "-1s", "mean", "1s", "2s", "3s"))
```

También podemos visualizar el promedio y la mediana en el mismo histograma anterior. ¿Se parece a una curva normal? Ejercicio: ¿Qué pasa si analizamos otras variables de la base de datos? ¿Cómo se comportan respecto a una normal? 

```{r}
hist(temperatura)
abline(v = mean(temperatura),
 col = "orange",
 lwd = 2)
abline(v = median(temperatura),
 col = "red",
 lwd = 2)
```

Diagrama de caja

```{r}
boxplot(temperatura)
```

