---
title: "Escuela de datos 2025"
lang: es
subtitle: "Visualización de datos"
author: "Fundación SOL"
date: 06/02/2025
date-format: "dddd, D MMM , YYYY"
format:
  revealjs:
    theme: blood
    css: styles.css
    highlight-style: dracula
    incremental: true
    logo: img\logoblanco.png
    echo: true
    pdf-export: true
project:
  type: website
  output-dir: docs
---

## ¿Por qué generar visualizaciones de los datos?

:::{.fragment}
La visualización de datos permite traducir información compleja en representaciones accesibles y significativas. 
:::

:::{.fragment}
A través de gráficos, mapas y diagramas, somos capaces de identificar patrones, comparar grupos, detectar anomalías y comunicar hallazgos de forma clara.
:::

:::{.fragment}
Visualizar datos amplía nuestra capacidad de comprensión sobre la información que estamos analizando.
:::

## Categorías de información en el análisis de datos

Los datos generados a partir de la observación directa de fenómenos sociales, económicos o naturales pueden clasificarse en distintas categorías según el tipo de información que recogen. 

## Entre las más comunes se encuentran:
:::{.fragment}
- Demográficos (edad, sexo, esperanza de vida, tasa de natalidad/mortalidad, entre otros)

- Socioeconómicos (PIB, tasa de pobreza, niveles de ingreso, desempleo, entre otros)

- Educacionales (niveles de escolaridad, alfabetización, matrículas, entre otros)

- Ambientales (emisiones de CO2, deforestación, consumo energético, entre otros)
:::

## Su importancia:

Estos datos permiten describir y analizar el estado de una población o territorio, y son la base para desarrollar políticas públicas, investigaciones y toma de decisiones

#  dataset `gapminder`

## dataset `gapminder` para técnicas de visualización

- El dataset gapminder contiene información socioeconómica y demográfica de países de todo el mundo desde el año 1952 hasta 2007, en intervalos de 5 años. 

- Es ampliamente utilizado para enseñar análisis y visualización de datos, gracias a su variedad de variables y su estructura sencilla.

- Contiene información demográfica y socioeconómica.

## ¿Qué variables incluye?

- `country`:	  Nombre del país
- `continent`:	  Continente al que pertenece el país
- `year`:	  Año del registro (1952, 1957, ..., 2007)
- `lifeExp`:	  Esperanza de vida al nacer (años)
- `pop`:	  Población total del país ese año
- `gdpPercap`:   Producto Interno Bruto (PIB) per cápita ajustado por inflación (dólares)

# Indicadores que incluye `gapminder`

## Esperanza de vida al nacer

:::{.fragment}
La esperanza de vida al nacer es una medida demográfica que estima la cantidad promedio de años que viviría una persona nacida en un determinado año, si las tasas de mortalidad por edad se mantuvieran constantes durante toda su vida.
:::

:::{.fragment}
Este indicador no predice el futuro de un bebé individual, sino que describe el nivel de mortalidad actual de la población.
:::

## ¿Cómo se cálcula la esperanza de vida?

Se calcula a partir de una tabla de vida, construida con datos de mortalidad por grupo etario. 

## El proceso incluye:

- Recolectar tasas de mortalidad por edades (por ejemplo, de 0 a 1 año, de 1 a 4, 5 a 9, etc.).

- Calcular la probabilidad de morir en cada grupo etario.

- Estimar cuántas personas de una cohorte ficticia (por ejemplo, 100.000 nacimientos) sobrevivirían a cada edad.

- Suma de años vividos por toda la cohorte, dividida por el total inicial de nacimientos.

## Producto Interno Bruto (PIB)

:::{.fragment}
El Producto Interno Bruto (PIB) es una medida económica que representa el valor total de todos los bienes y servicios finales producidos en un país durante un período determinado (normalmente un año). Es uno de los indicadores más utilizados para evaluar el tamaño y el desempeño de una economía.
:::

## ¿Cómo se calcula el PIB?

El método comúnmente utilizado para calcular el PIB es el Método del gasto:

$$
PIB = C + I + G + (X - M)
$$
Donde:

C = Consumo de los hogares

I = Inversión de las empresas

G = Gasto del gobierno

X = Exportaciones

M = Importaciones


## ¿Qué es el PIB ajustado por inflación?

El PIB real se obtiene ajustando el PIB nominal (a precios corrientes) por un índice de precios, como el deflactor del PIB:

$$
PIB\ real = \frac{PIB\ nominal}{Deflactor\ del\ PIB} *  100
$$
El deflactor del PIB es un índice que mide el nivel de precios en comparación con un año base.

## Ejemplo:

Si en 2024 el PIB nominal es 1.050 millones de dólares  y el deflactor es 105:
$$
PIB\ real = \frac{1.050}{105} *  100 = 1.000\ millones\ de\ dolares\ 
$$
Un deflactor del PIB de 105 significa que, en el año actual, los precios han aumentado un 5% en promedio respecto al año base.

## ¿Qué es el PIB per cápita?

El PIB per cápita mide el valor promedio de los bienes y servicios producidos por cada persona en un país durante un año.

Se calcula dividiendo el PIB total entre la población total:
$$
PIB\ per\ cápita\ real = \frac{PIB\ real}{Población\ total}
$$
Este indicador permite comparar el nivel de riqueza promedio entre países o regiones.

# `gapminder`

## Indicadores en `gapminder`

:::{.fragment}
El dataset `gapminder` reúne indicadores clave que nos permiten analizar el desarrollo humano y económico de distintos países a lo largo del tiempo. La **esperanza de vida**, refleja las condiciones de salud y bienestar de la población, y el **PIB per cápita**, mide el nivel promedio de riqueza económica.
:::

:::{.fragment}
Usando `gapminder`, podemos observar cómo han evolucionado estos indicadores entre 1952 y 2007, y comparar realidades entre continentes o regiones.
:::

## Paquetes y librerías que utilizaremos en esta clase

- `gapminder`: contiene el data set.
- `ggplot2`: histogramas, diagramas de dispersión, boxplots y más.
- `ggthemes`: añade estilos visuales adicionales para gráficos hechos con `ggplot2`.
- `dplyr`: para manipular datos (`filter()`, `mutate()` , entre otros).
- `corrplot`: gráficas de correlación.

## Instalación de paquetes y carga de librerías

:::{.fragment}
```{r}
#| eval: true
#| echo: true
# Solo si no están instalados:
#install.packages("gapminder") 
#install.packages("ggplot2")
#install.packages("ggthemes")
#install.packages("dplyr")
#install.packages("corrplot")

library(gapminder)
library(ggplot2)
library(ggthemes)
library(dplyr)
library(corrplot)

```
:::

## Carga del dataset

:::{.fragment}
```{r}
#| eval: true
#| echo: true
data(gapminder)
head(gapminder)
```
:::

## Renombrar variables al español

:::{.fragment}
```{r}
#| eval: true
#| echo: true
gapminder <- gapminder %>%
  rename(
    pais = country,
    continente = continent,
    anio = year,
    esperanza_vida = lifeExp,
    poblacion = pop,
    pib_per_capita = gdpPercap
  )
```
:::

## Tipos de datos en `gapminder`
:::{.fragment}
```{r}
#| eval: true
#| echo: true
str(gapminder)
```
:::

## Medidas estadísticas básicas
:::{.fragment}
```{r}
#| eval: true
#| echo: true
summary(gapminder[,2:6])
```
:::

## Países registrados en cada continente
:::{.fragment}
```{r}
#| eval: true
#| echo: true
gapminder %>%
  filter(anio == 2007) %>%
  group_by(continente) %>%
  summarise(numero_paises = n_distinct(pais)) %>%
  arrange(desc(numero_paises))
```
:::

## ¿Observaciones faltantes?
:::{.fragment}
```{r}
#| eval: true
#| echo: true
# Número total de años en el dataset
total_anios <- gapminder %>% 
  distinct(anio) %>% 
  nrow()
# Contar cuántos años tiene cada país
gapminder %>%
  group_by(pais) %>%
  summarise(n_anios = n_distinct(anio)) %>%
  filter(n_anios < total_anios)
# Consultar si los registros están completos
gapminder %>%
  group_by(pais) %>%
  summarise(n_anios = n_distinct(anio)) %>%
  summarise(todos_completos = all(n_anios == total_anios))
```
:::

# Diagrama de barras

## Número de países por continente
```{r}
#| eval: true
#| echo: true
gapminder %>% 
  filter(anio == max(anio)) %>% 
  ggplot(aes(x = continente)) +
  geom_bar(fill = "orange") +
  labs(title = "Cantidad de países por continente en 2007")
```

# Histograma

## Esperanza de vida en 1952
:::{.fragment}
```{r}
#| eval: true
#| echo: true
#| fig-height: 3
#| fig-width: 6
gapminder %>%
  filter(anio == 1952) %>%
  ggplot(aes(x = esperanza_vida)) +
  geom_histogram(bins = 30, fill = "skyblue", color = "black") +
  geom_vline(xintercept = c(41, 43), linetype = "dashed", color = "red", size = 0.7) +
  labs(
    title = "Distribución de la esperanza de vida", 
    x = "Esperanza de vida", 
    y = "Frecuencia")
```
:::

## Esperanza de vida en 2007
```{r}
#| eval: true
#| echo: true
#| fig-height: 3
#| fig-width: 6
gapminder %>%
  filter(anio == 2007) %>%
  ggplot(aes(x = esperanza_vida)) +
  geom_histogram(bins = 30, fill = "skyblue", color = "black") +
  geom_vline(xintercept = c(72, 74), linetype = "dashed", color = "red", size = 0.7) +
  labs(
    title = "Distribución de la esperanza de vida", 
    x = "Esperanza de vida", 
    y = "Frecuencia")
```

## Países con mayor y menor esperanza de vida en 2007
```{r}
#| eval: true
#| echo: true
gapminder %>%
  filter(anio == 2007) %>%
  arrange(desc(esperanza_vida)) %>%
  select(pais, esperanza_vida) %>%
  slice(c(1, n()))
```

## PIB per cápita
```{r}
#| eval: true
#| echo: true
#| fig-height: 3
#| fig-width: 6
  gapminder %>%
  filter(anio == 2007) %>%
  ggplot(aes(x = pib_per_capita)) +
  geom_histogram(bins = 30, fill = "skyblue", color = "black") +
  geom_vline(xintercept = c(2000), linetype = "dashed", color = "red", size = 0.7) +
  labs(
    title = "Distribución del PIB per cápita", 
    x = "PIB per cápita", 
    y = "Frecuencia")
```

## PIB per cápita
```{r}
#| eval: true
#| echo: true
gapminder %>%
  filter(anio == 2007) %>%
  arrange(desc(pib_per_capita)) %>%
  select(pais, pib_per_capita) %>%
  slice(c(1,2,3, n()))
```

# Boxplot 

## Esperanza de vida por continente
```{r}
#| eval: false
#| echo: true
#| fig-height: 3
#| fig-width: 6
gapminder %>%
  filter(anio == 2007) %>%
  ggplot(aes(x = continente, y = esperanza_vida)) +
  geom_boxplot(fill = "lightgreen") +
  labs(title = "Esperanza de vida por continente (2007)", 
       x = "Continente", 
       y = "Esperanza de vida")
```

##
```{r}
#| eval: true
#| echo: false
#| fig-height: 3
#| fig-width: 6
gapminder %>%
  filter(anio == 2007) %>%
  ggplot(aes(x = continente, y = esperanza_vida)) +
  geom_boxplot(fill = "lightgreen") +
  labs(title = "Esperanza de vida por continente (2007)", 
       x = "Continente", 
       y = "Esperanza de vida")
```

## Países con mayor y menor esperanza de vida en 2007 según continente
```{r}
#| eval: true
#| echo: true
# Máximo
max_vida <- gapminder %>%
  filter(anio == 2007) %>%
  group_by(continente) %>%
  slice_max(order_by = esperanza_vida, n = 1, with_ties = FALSE) %>%
  select(continente, pais_max = pais, mayor_esperanza = esperanza_vida)

# Mínimo
min_vida <- gapminder %>%
  filter(anio == 2007) %>%
  group_by(continente) %>%
  slice_min(order_by = esperanza_vida, n = 1, with_ties = FALSE) %>%
  select(continente, pais_min = pais, menor_esperanza = esperanza_vida)
```

## Comparación de la esperanza de vida en 2007 según continente
```{r}
#| eval: true
#| echo: true
full_join(max_vida, min_vida, by = "continente")
```

## PIB per cápita por continente
```{r}
#| eval: false
#| echo: true
#| fig-height: 3
#| fig-width: 6
gapminder %>%
  filter(anio == 2007) %>%
  ggplot(aes(x = continente, y = pib_per_capita)) +
  geom_boxplot(fill = "lightgreen") +
  labs(title = "PIB per cápita por continente (2007)", 
       x = "Continente", 
       y = "PIB per cápita")
```

##

```{r}
#| eval: true
#| echo: false
#| fig-height: 3
#| fig-width: 6
gapminder %>%
  filter(anio == 2007) %>%
  ggplot(aes(x = continente, y = pib_per_capita)) +
  geom_boxplot(fill = "lightgreen") +
  labs(title = "PIB per cápita por continente (2007)", 
       x = "Continente", 
       y = "PIB per cápita")
```

## Países con mayor y menor PIB per cápita por continente
```{r}
#| eval: true
#| echo: true
#| fig-height: 3
#| fig-width: 6
# Máximo
max_pib <- gapminder %>%
  filter(anio == 2007) %>%
  group_by(continente) %>%
  slice_max(order_by = pib_per_capita, n = 1, with_ties = FALSE) %>%
  select(continente, pais_max_pib = pais, mayor_pib = pib_per_capita)

# Mínimo
min_pib <- gapminder %>%
  filter(anio == 2007) %>%
  group_by(continente) %>%
  slice_min(order_by = pib_per_capita, n = 1, with_ties = FALSE) %>%
  select(continente, pais_min_pib = pais, menor_pib = pib_per_capita)
```

## Comparación del PIB per cápita en 2007 según continente
```{r}
#| eval: true
#| echo: true
full_join(max_pib, min_pib, by = "continente")
```
# RELACIONES ENTRE VARIABLES

## Evolución de la esperanza de vida promedio por continente

```{r}
#| eval: true
#| echo: true
#| fig-height: 3
#| fig-width: 6
grafica <- gapminder %>%
  group_by(anio, continente) %>%
  summarise(esperanza_promedio = mean(esperanza_vida), .groups = "drop") %>%
  ggplot(aes(x = anio, y = esperanza_promedio, color = continente)) +
  geom_line(size = 1.2) +
  geom_point(size = 2) +
  labs(
    title = "Evolución de la esperanza de vida por continente (1952–2007)",
    x = "Año",
    y = "Esperanza de vida promedio",
    color = "Continente"
  ) +
  theme_minimal()
```

## Evolución de la esperanza de vida promedio por continente

```{r}
#| eval: true
#| echo: false
#| fig-height: 3
#| fig-width: 6
grafica
```

## Evolución de la esperanza de vida promedio en Japón
```{r}
#| eval: true
#| echo: true
#| fig-height: 3
#| fig-width: 6
gapminder %>% 
  filter(pais == "Japan") %>% 
  ggplot(aes(x = anio, y = esperanza_vida)) +
  geom_line(color = "blue") +
  geom_point(color = "red") +
  labs(title = "Evolución de la esperanza de vida en Japan", y = "Esperanza de vida")
```

## En Swalizand
```{r}
#| eval: true
#| echo: true
#| fig-height: 3
#| fig-width: 6
gapminder %>% 
  filter(pais == "Swaziland") %>% 
  ggplot(aes(x = anio, y = esperanza_vida)) +
  geom_line(color = "blue") +
  geom_point(color = "red") +
  labs(title = "Evolución de la esperanza de vida en Swaziland", y = "Esperanza de vida")
```

## En Chile
```{r}
#| eval: true
#| echo: true
#| fig-height: 3
#| fig-width: 6
gapminder %>% 
  filter(pais == "Chile") %>% 
  ggplot(aes(x = anio, y = esperanza_vida)) +
  geom_line(color = "blue") +
  geom_point(color = "red") +
  labs(title = "Evolución de la esperanza de vida en Chile", y = "Esperanza de vida")
```

## En los 5 países más poblados en 2007
```{r}
#| eval: true
#| echo: true
#| fig-height: 3
#| fig-width: 6
paises_sudamericanos <- c("Chile", "Argentina", "Brasil", "Peru", "Uruguay", "Colombia")
grafica <-  gapminder %>%
  filter(pais %in% paises_sudamericanos) %>%
  ggplot(aes(x = anio, y = pib_per_capita, color = pais)) +
  geom_line(size = 1) +
  labs(title = "Evolución del PIB per cápita en Sudamérica", 
       x = "Año", y = "PIB per cápita", color = "País") +
  scale_y_log10()
```

## En los 5 países más poblados en 2007
```{r}
#| eval: true
#| echo: false
#| fig-height: 3
#| fig-width: 6
grafica
```

## PIB mundial en 2007
```{r}
#| eval: true
#| echo: true
pib_mundial_2007 <- gapminder %>%
  filter(anio == 2007) %>%
  mutate(pib_total = pib_per_capita * poblacion) %>%
  summarise(pib_mundial = sum(pib_total)) %>%
  pull(pib_mundial)
format(pib_mundial_2007, big.mark = ",", scientific = FALSE)
```

## Calcular PIB total por continente
```{r}
#| eval: true
#| echo: true
pib_continente <- gapminder %>%
  filter(anio == 2007) %>%
  mutate(pib_total = pib_per_capita * poblacion) %>%
  group_by(continente) %>%
  summarise(pib_acumulado = sum(pib_total)) %>%
  mutate(porcentaje = pib_acumulado / sum(pib_acumulado) * 100)
```

## Gráfico de torta del PIB total por continente
```{r}
#| eval: true
#| echo: true
#| fig-height: 3
#| fig-width: 6
pib_continente <- pib_continente %>%
  mutate(continente = paste0(
    continente, 
    " (", format(round(porcentaje, 1), decimal.mark = ","), "%)"
  ))

grafica <- ggplot(pib_continente, aes(x = "", y = porcentaje, fill = continente)) +
  geom_col(width = 1, color = "white") +
  coord_polar(theta = "y") +
  labs(title = "Distribución del PIB mundial por continente (2007)", y = "", x = "") +
  theme_void() +
  theme(legend.title = element_blank())
```

## 
```{r}
#| eval: true
#| echo: false
#| fig-height: 3
#| fig-width: 6
grafica
```

## Evolución en países con mayor y menor PIB per capita
```{r}
#| eval: true
#| echo: true
#| fig-height: 3
#| fig-width: 6
# 5 países con mayor PIB per cápita en 2007
paises_ricos <- gapminder %>%
  filter(anio == 2007) %>%
  arrange(desc(pib_per_capita)) %>%
  slice_head(n = 5) %>%
  pull(pais)
# 5 países con menor PIB per cápita en 2007
paises_pobres <- gapminder %>%
  filter(anio == 2007) %>%
  arrange(pib_per_capita) %>%
  slice_head(n = 5) %>%
  pull(pais)
```

## Evolución en países con mayor PIB per capita
```{r}
#| eval: true
#| echo: true
#| fig-height: 3
#| fig-width: 6
library(scales)
grafica <- gapminder %>%
  filter(pais %in% paises_ricos) %>%
  ggplot(aes(x = anio, y = pib_per_capita, color = pais)) +
  geom_line(size = 1) +
  scale_y_log10(labels = label_comma(big.mark = ".", decimal.mark = ",")) +
  labs(
    title = "Evolución del PIB per cápita (5 países más ricos en 2007)", 
    x = "Año", y = "PIB per cápita", color = "País"
  ) +
  theme_minimal()
```

## 

```{r}
#| eval: true
#| echo: false
#| fig-height: 3
#| fig-width: 6
grafica
```

## Evolución en países con menor PIB per capita
```{r}
#| eval: true
#| echo: true
#| fig-height: 3
#| fig-width: 6
grafica <- gapminder %>%
  filter(pais %in% paises_pobres) %>%
  ggplot(aes(x = anio, y = pib_per_capita, color = pais)) +
  geom_line(size = 1) +
  scale_y_log10(labels = label_comma(big.mark = ".", decimal.mark = ",")) +
  labs(
    title = "Evolución del PIB per cápita (5 países más pobres en 2007)", 
    x = "Año", y = "PIB per cápita", color = "País"
  ) +
  theme_minimal()
```

## 

```{r}
#| eval: true
#| echo: false
#| fig-height: 3
#| fig-width: 6
grafica
```

## Evolución del PIB per capita en países de Sudamérica
```{r}
#| eval: true
#| echo: true
#| fig-height: 3
#| fig-width: 6
paises_sudamericanos <- c("Chile", "Argentina", "Brasil", "Peru", "Uruguay", "Colombia")
grafica <- gapminder %>%
  filter(pais %in% paises_sudamericanos) %>%
  ggplot(aes(x = anio, y = pib_per_capita, color = pais)) +
  geom_line(size = 1) +
  scale_y_log10(labels = label_comma(big.mark = ".", decimal.mark = ",")) +
  labs(
    title = "Evolución del PIB per cápita (países sudamericanos)", 
    x = "Año", y = "PIB per cápita", color = "País"
  ) + theme_minimal()
```

## 

```{r}
#| eval: true
#| echo: false
#| fig-height: 3
#| fig-width: 6
grafica
```

## PIB per cápita vs esperanza de vida (2007)
```{r}
#| eval: true
#| echo: true
#| fig-height: 4
#| fig-width: 6
grafica <- gapminder %>% 
  filter(anio == 2007) %>% 
  ggplot(aes(x = pib_per_capita, y = esperanza_vida)) +
  geom_point(aes(size = poblacion, color = continente), alpha = 0.7) +
  scale_x_log10(labels = label_comma(big.mark = ".", decimal.mark = ",")) +
  scale_size_continuous(
    name = "Población",
    labels = label_comma(big.mark = ".", decimal.mark = ",") ) +
  labs(
    title = "PIB per cápita vs Esperanza de vida (2007)", 
    x = "PIB per cápita", 
    y = "Esperanza de vida") +
  theme(
    legend.text = element_text(size = 8),
    legend.title = element_text(size = 9, face = "bold"),
    legend.key.size = unit(0.3, "cm"))
```

## 

```{r}
#| eval: true
#| echo: false
#| fig-height: 3
#| fig-width: 6
grafica
```

## PIB per cápita vs esperanza de vida (2007) por continente
```{r}
#| eval: true
#| echo: true
#| fig-height: 4
#| fig-width: 6
grafica <- gapminder %>%
  filter(anio == 2007,continente %in% c("Asia", "Americas", "Europe")) %>%
  ggplot(aes(x = pib_per_capita, y = esperanza_vida, color = continente)) +
  geom_point(alpha = 0.7) +
  facet_wrap(~ continente, scales = "free_x") +
  scale_x_continuous(
    labels = label_comma(big.mark = ".", decimal.mark = ",")
  ) +
  labs(
    title = "Relación entre PIB y esperanza de vida por continente (2007)",
    x = "PIB per cápita",
    y = "Esperanza de vida"
  ) +
  theme_minimal() + theme(axis.text.x = element_text(angle = 45, hjust = 1))
```

##

```{r}
#| eval: true
#| echo: false
#| fig-height: 3
#| fig-width: 6
grafica
```

##
```{r}
#| eval: true
#| echo: false
#| fig-height: 4
#| fig-width: 6
gapminder %>%
  filter(anio == 2007,continente %in% c("Africa", "Oceania")) %>%
  ggplot(aes(x = pib_per_capita, y = esperanza_vida, color = continente)) +
  geom_point(alpha = 0.7) +
  facet_wrap(~ continente, scales = "free_x") +
  scale_x_continuous(
    labels = label_comma(big.mark = ".", decimal.mark = ",")
  ) +
  labs(
    title = "Relación entre PIB y esperanza de vida por continente (2007)",
    x = "PIB per cápita",
    y = "Esperanza de vida"
  ) +
  theme_minimal() + theme(axis.text.x = element_text(angle = 45, hjust = 1))
```
## Matriz de correlación para 2007
```{r}
#| eval: false
#| echo: true
#| fig-height: 3
#| fig-width: 6
cor_data <- gapminder %>% 
  filter(anio == 2007) %>% 
  select(esperanza_vida, pib_per_capita, poblacion) %>% 
  cor()
par(pty = "s")  # hace el gráfico cuadrado, más compacto
par(mar = c(2, 2, 2, 2))  # ajusta márgenes: abajo, izq, arriba, der
corrplot(
  cor_data,
  method = "color",
  addCoef.col = "black",
  tl.cex = 0.8,
  cl.cex = 0.7,       
  number.cex = 0.8)
```

##

```{r}
#| eval: true
#| echo: false
#| fig-height: 3
#| fig-width: 4
cor_data <- gapminder %>% 
  filter(anio == 2007) %>% 
  select(esperanza_vida, pib_per_capita, poblacion) %>% 
  cor()
par(pty = "s")  # hace el gráfico cuadrado, más compacto
par(mar = c(2, 2, 2, 2))  # ajusta márgenes: abajo, izq, arriba, der
corrplot(
  cor_data,
  method = "color",
  addCoef.col = "black",
  tl.cex = 0.6,
  cl.cex = 0.4,       
  number.cex = 0.8)
```

## Comparacion entre Africa y Europa en 2007
```{r}
#| eval: true
#| echo: true

# Filtrar los datos solo para Europa en 2007
cor_data_europa <- gapminder %>%
  filter(anio == 2007, continente == "Europe") %>%
  select(esperanza_vida, pib_per_capita, poblacion) %>%
  cor()
# Filtrar los datos solo para Africa en 2007
cor_data_africa <- gapminder %>%
  filter(anio == 2007, continente == "Africa") %>%
  select(esperanza_vida, pib_per_capita, poblacion) %>%
  cor()
```

## Matriz de correlación para Europa (2007)
```{r}
#| eval: false
#| echo: true
#| fig-height: 3
#| fig-width: 4
par(pty = "s")  # hace el gráfico cuadrado, más compacto
par(mar = c(2, 2, 2, 2))  # ajusta márgenes: abajo, izq, arriba, der
corrplot(
  cor_data_europa,
  method = "color",
  addCoef.col = "black",
  tl.cex = 0.6,
  cl.cex = 0.4,       
  number.cex = 0.8)
```

##

```{r}
#| eval: true
#| echo: false
#| fig-height: 3
#| fig-width: 4
par(pty = "s")  # hace el gráfico cuadrado, más compacto
par(mar = c(2, 2, 2, 2))  # ajusta márgenes: abajo, izq, arriba, der
corrplot(
  cor_data_europa,
  method = "color",
  addCoef.col = "black",
  tl.cex = 0.6,
  cl.cex = 0.4,       
  number.cex = 0.8)
```


## Matriz de correlación para Africa (2007)
```{r}
#| eval: false
#| echo: true
#| fig-height: 3
#| fig-width: 4
par(pty = "s")  # hace el gráfico cuadrado, más compacto
par(mar = c(2, 2, 2, 2))  # ajusta márgenes: abajo, izq, arriba, der
corrplot(
  cor_data_africa,
  method = "color",
  addCoef.col = "black",
  tl.cex = 0.6,
  cl.cex = 0.4,       
  number.cex = 0.8)
```

##

```{r}
#| eval: true
#| echo: false
#| fig-height: 3
#| fig-width: 4
par(pty = "s")  # hace el gráfico cuadrado, más compacto
par(mar = c(2, 2, 2, 2))  # ajusta márgenes: abajo, izq, arriba, der
corrplot(
  cor_data_africa,
  method = "color",
  addCoef.col = "black",
  tl.cex = 0.6,
  cl.cex = 0.4,       
  number.cex = 0.8)
```

# Conclusion

##

:::{.fragment}
Los indicadores **esperanza de vida** y **PIB per cápita** están fuertemente interrelacionados: en general, los países con un PIB per cápita más alto tienden a presentar una mayor esperanza de vida, ya que cuentan con mayores recursos para invertir en salud, educación y calidad de vida. 
:::

:::{.fragment}
Sin aplicar técnicas complejas, sólo con herramientas básicas y visuales, ya es posible generar conclusiones significativas y abrir preguntas que inviten a investigar más.
:::

# Gracias
